最高法院刑事判決　　　　　　九十六年度台上字第七五六０號
上　訴　人　甲○○
　　　　　　丙○○
　　　　　　　　　　2號
上 列一 人
選任辯護人　陳　明律師
上　訴　人　丁○○　女民國○○年○○月○日生
　　　　　　　　　　身分證統一編號：Ｚ000000000
　　　　　　　　　　住台北市大安區○○○路○段78巷74號6樓
上列上訴人等因背信案件，不服台灣高等法院台中分院中華民國
九十六年四月十九日第二審更審判決（九十四年度重上更(四)字第
一八０號，起訴案號：台灣彰化地方法院檢察署八十四年度偵字
第三０三七號），提起上訴，本院判決如下：
    主  文
上訴駁回。
    理  由
一、甲○○、丙○○上訴部分：
按刑事訴訟法第三百七十七條規定，上訴於第三審法院，非以判
決違背法令為理由，不得為之。是提起第三審上訴，應以原判決
違背法令為理由，係屬法定要件。如果上訴理由狀並未依據卷內
訴訟資料，具體指摘原判決不適用何種法則或如何適用不當，或
所指摘原判決違法情事，顯與法律規定得為第三審上訴理由之違
法情形，不相適合時，均應認其上訴為違背法律上之程式，予以
駁回。本件上訴人甲○○上訴意旨略稱：(一)、本件上訴人丙○○
及羅兆聘、乙○○、李順興、丁○○等人（下稱羅兆聘等人，其
中羅兆聘由第一審另行審理，乙○○、李順興則均已判刑確定）
，以人頭戶名義向彰化縣埤頭鄉農會（下稱埤頭鄉農會）貸得之
款項，均未流入甲○○之手中，甲○○亦未自羅兆聘等人處獲得
好處，另依丙○○之供述，甲○○於民國八十三年間又曾向其催
繳利息，足證甲○○並無為自己利益，而為違背其任務之行為，
然原判決竟認定甲○○觸犯共同為他人處理事務，意圖為自己不
法之利益，而為違背其任務之行為，致生損害於本人之財產罪刑
，卻未明白認定甲○○因此項背信犯行而獲得多少不法利益，自
有判決理由矛盾之違法。(二)、證人莊水祥對羅兆聘等人持以供擔
保向埤頭鄉農會貸款之台北市○○區○○段三小段一五０、一五
三、一七二地號等三筆土地（下稱舊莊段三小段土地）所製作之
徵信報告，已認舊莊段三小段土地有新台幣（下同）一億一千四
百八十一萬九千八百四十元之價值，較之埤頭鄉農會貸予羅兆聘
等人一億零八百萬元為高，足見甲○○同意該項貸款並無不當，
原判決就此有利於甲○○之證據不加採納，復未說明其理由，亦
嫌理由欠備。(三)、羅兆聘等人於以人頭戶名義向埤頭鄉農會貸得
款項後，自八十三年五月間起即未再繳交利息，嗣該農會向法院
聲請拍賣舊莊段三小段土地，以無人購買而撤回其強制執行之聲
請，但時隔十餘年後，因經濟之波動或已解除土地之開發限制，
上開土地之價格可能已受影響，埤頭鄉農會事後是否再聲請法院
拍賣上開土地或為其他處分？迄今前項貸款究竟尚有多少未經收
回？攸關甲○○所為仍否造成埤頭鄉農會之損害而構成背信罪，
乃原審未予詳加調查，並有調查未盡之違誤。(四)、原判決認羅兆
聘、丙○○、李順興於法務部調查局彰化縣調查站（下稱調查站
）調查、檢察官偵查中之陳述，或顯有可信之特別情況，且為證
明甲○○犯罪事實存否所必要，或無不可信之情況，依刑事訴訟
法第一百五十九條之一第二項及第一百五十九條之二規定得採為
證據，但對羅兆聘、丙○○、李順興上開證述如何顯有可信之特
別情況，或無不可信之情況，卻未說明其所憑之依據；又原判決
謂一般法院民事執行處均係按所鑑定價格酌量提高一成至二成訂
定其第一次拍賣之底價，且於第一次或第二次拍賣無人應買時，
一般抵押權人常會將該拍賣物自行承受，然對此項論述，究有何
證據證明，則未見說明；再原判決認定甲○○與羅兆聘等人間，
就其犯罪事實一部分之犯行，有犯意聯絡及行為分擔，皆為共同
正犯，惟就甲○○與羅兆聘等人間究如何之有犯意聯絡及行為分
擔，亦未加以論列，自嫌理由不備。(五)、原判決以證人鐘武雄、
謝發錩、莊水祥於第一審證陳羅兆聘等人向埤頭鄉農會申請貸款
案，於經謝發錩簽出後，鐘武雄認不宜核貸云云，雖與鐘武雄在
莊水祥所提出之徵信報告上記載「如調查報告，請核示」，及於
借款申請書上批示「是否核貸，請核示」等用語不符，但該徵信
報告之結論既記載「本案屬高風險」，鐘武雄如確信可以放貸，
何不於該借款申請書上批示具體意見，據謂上開證人所證鐘武雄
認不宜核貸乙節，與徵信報告、借款申請書上所載內容，縱不儘
一致，但其意旨堪認相同。惟「是否核貸，請核示」與「不宜核
貸」，前者為疑問句，後者則係否定句，另「本案屬高風險」為
判斷，「不宜核貸」則予否定，彼此並不相符，原判決前揭論述
顯與常理有違。上訴人丙○○上訴意旨則略稱：(一)、原判決採取
甲○○於調查站調查及檢察官偵查中所為之陳述，資為不利於丙
○○之證據，但其就甲○○上開證述如何具有可信之特別情況，
卻未加說明，自屬理由不備。(二)、羅兆聘等人以人頭戶名義向埤
頭鄉農會貸得款項後，自八十三年五月間起即未再繳交利息，該
農會雖向法院聲請拍賣舊莊段三小段土地，但因無人購買而撤回
其強制執行之聲請，然事隔十餘年，因不動產景氣復甦，地價已
大幅上揚，埤頭鄉農會於此十餘年期間有否再聲請拍賣上開土地
或為其他處分？前述貸款是否業經全數收回，攸關丙○○所為是
否確造成埤頭鄉農會之損害而構成背信罪，原審未予調查，亦嫌
調查未盡。(三)、原判決既認丙○○成立背信罪，自應就其另以人
頭戶名義向新竹縣新豐鄉農會（下稱新豐鄉農會）貸款後，該農
會之財產是否受有損害，於事實欄詳加記載，始為適法。但原判
決事實欄卻僅記載羅兆聘、丙○○於取得該部分貸款後，自某日
起即不繳納利息，對新豐鄉農會之貸款已否受清償，則未予記載
，並難認為適法各云云。
惟查：原判決綜合全案卷證資料，本於事實審法院之推理作用，
認定甲○○有其事實欄一（即羅兆聘等人以人頭戶名義向埤頭鄉
農會貸取款項而未清償部分）所載之犯行，暨丙○○有其事實欄
一及二（即羅兆聘、丙○○、丁○○以人頭戶名義向新豐鄉農會
貸取款項而未清償部分）所載之犯行，因而撤銷第一審關於甲○
○、丙○○部分之判決，改判仍論處甲○○、丙○○共同為他人
處理事務，意圖為自己不法之利益，而為違背其任務之行為，致
生損害於本人之財產罪刑（丙○○為連續犯），已依據卷內資料
說明其所憑之證據及認定之理由。對甲○○、羅兆聘、丙○○、
李順興於調查站調查及檢察官偵查中之陳述，如何之具有較為可
信之特別情況，且為證明犯罪事實存否所必要，或無顯有不可信
之情況，而均有證據能力；甲○○如何之與羅兆聘等人共同主導
埤頭鄉農會之放款，而應與羅兆聘等人共負該部分之背信責任，
亦已詳加說明。甲○○及丙○○上訴意旨，對原審之論斷，究有
何違背經驗法則或論理法則等違法情形，均未依據卷內資料具體
表明，甲○○上訴意旨(四)及丙○○上訴意旨(一)徒執陳詞，以原判
決採取甲○○或羅兆聘、丙○○、李順興於調查站調查、檢察官
偵查中之陳述，資為不利於丙○○或甲○○之證據，卻未說明該
陳述如何之具有較為可信之特別情況或無顯有不可信之情況，又
對甲○○與羅兆聘等人就埤頭鄉農會放款背信部分之犯行，如何
之有犯意聯絡及行為分擔，未加論述云云，據以指摘原判決有理
由不備之違背法令，係以自己之說詞，對原審採證認事之適法職
權行使，並已於判決內說明之事項，漫事指摘，復為單純之事實
上爭辯，依首開說明，自非適法之第三審上訴理由。且查：(一)、
按共同正犯，於犯意聯絡範圍內，組成一共犯團體，團體內之成
員，均對全部行為負共同責任，故意圖為共犯團體或團體中任何
成員之不法利益，即係意圖為自己不法之利益。依原判決合法認
定之事實，甲○○、丙○○就其事實欄一所載之犯行，與乙○○
、丁○○、羅兆聘、李順興間，有犯意聯絡及行為分擔，為共同
正犯。依此事實，甲○○、丙○○與乙○○、丁○○、羅兆聘、
李順興間，既組成一共犯團體，又係意圖為共犯團體成員之不法
利益，縱甲○○未自此項貸款案中獲得利益，或其嗣後另有向羅
兆聘、丙○○催繳貸款利息之行為，依前開說明，自亦不影響其
共同意圖為自己不法之利益。原判決因論處甲○○共同為他人處
理事務，意圖為自己不法之利益，而為違背其任務之行為，致生
損害於本人之財產罪刑，於法尚無不合，亦無甲○○上訴意旨(一)
所指判決理由矛盾之違法。(二)、依卷附埤頭鄉農會職員莊水祥對
羅兆聘等人於向埤頭鄉農會申請貸款時持以供擔保之舊莊段三小
段土地所製作之徵信報告記載，該報告雖認該等土地有一億一千
四百八十一萬九千八百四十元之價值，但此係莊水祥依憑己見，
按舊莊段三小段土地之八十二年公告現值加四成，減去該地當時
依法所須負擔之增值稅後，約略計算所得之估價，已難認係該等
土地於八十二年間之確實市價。況原判決已以舊莊段三小段土地
在八十二年間之公告現值固高達九千五百餘萬元，然羅兆聘、丙
○○卻係以五千三百萬元購得，說明上開土地如何之不足以供上
開貸款之擔保，原判決雖未就上述徵信報告所估得之價格加以論
述，於判決之結果顯然無影響；又拍賣不動產，執行法院應命鑑
定人就該不動產估定價格，經核定後，為拍賣最低價額。拍賣之
不動產無人應買或應買人所出之最高價未達拍賣最低價額，而到
場之債權人於拍賣期日終結前聲明願承受者，執行法院應依該次
拍賣所定之最低價額，將不動產交債權人承受，並發給權利移轉
證書。其無人承受或依法不得承受者，由執行法院定期再行拍賣
。依前項規定再行拍賣時，執行法院應酌減拍賣最低價額；酌減
數額不得逾百分之二十；再行拍賣期日，無人應買或應買人所出
之最高價，未達於減定之拍賣最低價額者，準用前條之規定；如
再行拍賣，其酌減數額，不得逾減定之拍賣最低價額百分之二十
。強制執行法第八十條、第九十一條、第九十二條分別定有明文
。故如何核定拍賣之不動產底價，乃執行法院之職權，且拍賣不
動產，於第一次或第二次拍賣無人應買時，倘債權人聲明願承受
者，依上開規定，執行法院應准許之。原判決因此說明一般法院
民事執行處均係就所鑑定價格酌量提高一成至二成訂定其第一次
拍賣之底價，且於第一次或第二次拍賣無人應買時，依一般抵押
權人常見作法，輒將該有價值之標的物自行承受等語，於法並無
違誤，與執行法院或抵押權人之通常作法，亦無不合，雖原判決
就此未進一步說明其依據，但僅理由稍欠周延，顯然於判決之結
果無影響；再原判決事實欄已認定羅兆聘、丙○○與丁○○（其
僅就如原判決事實欄二之(二)、(三)、(四)部分之犯行）基於背信之概
括犯意，與當時擔任新豐鄉農會總幹事之盧朝杉及該農會山崎辦
事處主任之羅吉鑫，共同意圖為自己不法之利益，連續由羅兆聘
假藉人頭戶名義，以總價二千六百餘萬元購得，坐落於台北市○
○區○○段一小段二十九、二十九之一、三十四、三十四之一地
號等土地供擔保，於八十一年十二月初向新豐鄉農會申貸六千零
九十萬元；又以上開土地供擔保，於八十二年四月間向新豐鄉農
會申貸四千萬元；以總價三千二百萬元購得，坐落於台北市○○
區○○段四小段五九一地號之土地供擔保，於八十二年三月間向
新豐鄉農會申貸四千萬元；以總價一千一百餘萬元購得，坐落於
台北市○○區○○段三小段一四二、一三三號等土地供擔保，於
八十二年七月間向新豐鄉農會申貸一千四百萬元；以總價五千六
百萬元購得，坐落於台北市○○區○○段二小段二三四、三九五
、三九六、三九八、四０八、四二一、三０一、三七三地號等土
地供擔保，於八十二年十二月下旬及八十三年一月初向新豐鄉農
會申貸六千九百萬元；以總價二千三百萬元購得，坐落於台北市
內湖區○○段○○段三八０地號土地供擔保，於八十四年一月下
旬或八十四年二月下旬向新豐鄉農會申貸七千四百萬元，盧朝杉
、羅吉鑫均明知上開土地價值偏低，供借款名義之人頭亦無貸、
還款之真意，屬高風險之借款，竟為違背其等任務之行為，如數
准予貸款，羅兆聘、丙○○於取得貸款後，則自八十四年一月或
同年四月起即拒不繳交利息，致生損害於新豐鄉農會之財產等情
，已翔實記載丙○○如何之與羅兆聘、丁○○、盧朝杉、羅吉鑫
共同成立背信罪之犯罪事實，雖其對新豐鄉農會上開貸款最後有
無獲得清償未予明白認定，顯然於判決本旨亦無影響，依刑事訴
訟法第三百八十條規定，亦不得認係適法之第三審上訴理由。(三)
、背信罪為即成犯，以為他人處理事務，意圖為自己或第三人不
法之利益，或損害本人之利益，而為違背其任務之行為，致生損
害於本人之財產或其他利益，其犯罪即告成立。原判決以甲○○
於為本件行為時為埤頭鄉農會總幹事，依契約為該農會處理貸、
放款等事務，羅兆聘、丙○○夫婦則於八十二年二、三月間，以
五千三百萬元購得舊莊段三小段土地，透過乙○○、李順興之介
紹，於同年四月與甲○○取得接洽，甲○○於羅兆聘等人未取得
土地所有權狀或買賣契約書之證明文件前，竟未經該農會理事會
之審核同意，亦不理會該申請貸款案經該農會職員審核結果，認
供擔保之舊莊段三小段土地均屬限制開發之保護區，且為不相連
之山坡地，或未緊臨道路，或已被占用興建廟宇，借款人亦有分
開借貸，集中使用，不符分攤風險原則，其償債能力困難，屬高
風險之借貸，仍逕行核准貸款一億零八百萬元，羅兆聘等人於取
得貸款後，僅繳交貸款利息至八十三年五月間止，經埤頭鄉農會
向法院聲請拍賣上開供擔保土地，因無人應買而撤回該項執行，
顯然已損害埤頭鄉農會之財產，甲○○、丙○○所為如何已共同
成立刑法第三百四十二條第一項之背信罪。原審此次更審時雖未
再調查埤頭鄉農會上開貸款嗣後已否全數獲得清償，但與已經成
立之即成犯無影響，自不發生甲○○上訴意旨(三)及丙○○上訴意
旨(二)所指調查未盡之情形。(四)、卷附莊水祥對舊莊段三小段土地
所製作之徵信報告係記載：「該三筆土地為未相連之各別山坡地
，林木雜陳，部分土地被占用作祭拜之寺宇，其中兩筆無道路可
達，地屬都市計畫內之保護區，有諸多限制及管制，未符合開發
申請為住宅區，又借款戶為外縣市剛遷入會之贊助會員，對於還
款來源皆未證明債務履約之意願與能力，調查人員均保留態度，
故風險評估為『本案為分開貸款，集中使用，不符分攤風險原則
，且每月應負擔之利息高達九十萬元，償還能力恐有困難，屬高
風險』」等語，亦即對羅兆聘等人以該土地供擔保持向埤頭鄉農
會申請貸款，持否定之看法，則鐘武雄在該徵信報告及相關借款
申請書上，分別簽註「如調查報告，請核示」、「是否核貸，請
核示」，即係表示贊同該徵信報告所載之意見，但因借款准許與
否，決定權在甲○○，其乃簽請核示，此與證人鐘武雄、謝發錩
、莊水祥證陳鐘武雄當時對上開申請貸款案認不宜核貸乙節，並
無矛盾，甲○○上訴意旨(五)所指，不無誤會。綜上所述，本件甲
○○及丙○○上訴意旨所指，均與法律規定得為第三審上訴理由
之違法情形不相適合，其等之上訴違背法律上之程式，應予駁回
。
二、丁○○上訴部分：
查第三審上訴書狀，應敘述上訴之理由，其未敘述者，得於提起
上訴後十日內補提理由書於原審法院，已逾上述期間，而於第三
審法院未判決前仍未提出上訴理由書狀者，第三審法院應以判決
駁回之，刑事訴訟法第三百八十二條第一項、第三百九十五條後
段規定甚明。本件上訴人丁○○因背信罪案件，不服原審判決，
於九十六年五月四日提起上訴，並未敘述理由，迄今逾期已久，
於本院未判決前仍未提出，依上開規定，其上訴自非合法，亦應
予駁回。
三、本件雖屬刑事訴訟法第三百七十六條第五款所列之案件，惟
於（八十四年十月二十日公布）修正刑事訴訟法施行前原得上訴
於第三審法院，且已繫屬於法院，依刑事訴訟法施行法第五條第
一項規定，仍應依施行前之法定程序終結之，附此說明。
據上論結，應依刑事訴訟法第三百九十五條，判決如主文。
中　　華　　民　　國　九十六　年　 十二 　月　二十七　日
                      最高法院刑事第十庭
                          審判長法官  陳　世　雄
                                法官  魏　新　和
                                法官  吳　信　銘
                                法官  徐　文　亮
                                法官  蔡　彩　貞
      本件正本證明與原本無異
                                      書  記  官
中　　華　　民　　國　九十六　年　 十二 　月　三十一　日
                                                      Ｑ
